臺灣彰化地方法院民事判決　九十二年度智字第一一號
　　原　　　告　甲　　○
　　訴訟代理人　林 見 軍　律師
　　　　　　　　魏 其 村　律師
　　被　　　告　屈臣氏百佳股份有限公司
　　法定代理人　乙 ○ ○
　　訴訟代理人　丙 ○ ○
右當事人間請求損害賠償事件，本院於民國九十二年十二月二十二日言詞辯論終結，
判決如左：
    主      文
被告應將其所有品名為「漾彩伸縮式萬能清潔組」（製造商寧波寧龍電器有限公司，
貨品條碼0000000000000號）之商品貳萬仟肆佰拾組銷燬。
原告其餘之訴駁回。
訴訟費用由被告負擔六分之一，餘由原告負擔。
    事實及理由
一、原告起訴主張：被告於九十二年四月三日進口名為「漾彩伸縮式萬能清潔組」之
    產品二萬四千組（貨品條碼0000000000000號），其結構侵害伊所
    取得之第一六四五六四號「除塵毛刷結構」新型專利（專利期間自八十九年十月
    二十一日起至一百年七月四日止），被告自承已販售其中五百六十七組，所獲取
    之不法利益，據伊初估應超過新台幣（下同）一百萬元，伊在八十萬元範圍內，
    自得依專利法第一百零五條準用第八十九條第一項第二款之規定請求被告賠償損
    害，至尚餘二萬三千四百三十三組產品，依同法第一百零五條準用第八十八條第
    三項之規定，被告即應銷燬之等情，求為命(1)被告應給付伊八十萬元並自起訴狀
    繕本送達翌日起加給法定利息；(2)被告應將前揭剩餘產品二萬三千四百三十三組
    銷燬之判決。
二、被告則以：
  (1)前揭「漾彩伸縮式萬能清潔組」之產品，係伊向大陸商寧波寧龍電器有限公司採
    購，於九十二年四月三日進口，同年月九日開始販售，每個零售單價十九元，該
    供應商於簽約時曾一再保證產品確無侵害他人專利，況伊從未見到任何相類似產
    品於同質市場販售，不可能得知原告取得專利權，遑論有任何侵害其專利權之故
    意或過失。且伊在九十二年六月十三日接獲原告之存證信函後，於當日即通知所
    屬各門市將上開產品下架及停止銷售，伊並無任何侵害之故意或過失，自不該當
    侵害專利權之主觀要件。況在二個月餘之販售期間，共只賣出五百六十七個產品
    ，所得利潤只有四千九百九十元，扣除相關運送成本二萬零九十三元後，根本毫
    無利潤可言。
  (2)原告之上開新型專利，既未在同質市場廣泛販售，亦未於該專利物品或其包裝上
    標示專利證書號數，依專利法第一百零五條準用同法第八十二條前段之規定，原
    告自不得請求損害賠償。而其所提統一發票、報紙雜誌廣告等相關資料，統一發
    票部分，或出貨人為訴外人洛克電腦有限公司，受貨人為順發電腦股份有限公司
    ，數量僅有十五個，或係美利達毛撣股份有限公司（下稱美利達公司）製造販售
    予加工商之洛克電腦有限公司；經濟日報廣告未刊登專利號數；外文雜誌，從其
    內容全係英文判斷，應只發行於英語系國家，均不足以證明原告有大量販售標示
    專利字號之產品，使伊處於可得而知其為專利物品之狀態。
  (3)至專利公報之公告項目數以萬計，伊為百貨銷售商店，乃通路商，而非製造商，
    所售商品多達萬餘種，均無涉產品之設計製造過程，不可能每天就所售商品逐一
    檢驗是否有侵害他人之專利，亦無能力細探各種產品之技術內容，並進而判斷是
    否侵害他人專利。再者，我國專利法係依美國立法例而制定，參酌美國專利法第
    三十五章第二百八十七節之規定，伊亦不負任何賠償責任，另原告追加請求銷燬
    剩餘清潔組產品部分，伊不同意等語，資為抗辯。
三、本件原告於起訴狀送達後追加請求被告應將前揭清潔組二萬三千四百三十三組銷
    燬，該追加請求與原起訴之基礎事實同一，依民事訴訟法第二百五十五條第一項
    第二款之規定，自應予准許。被告不同意此項追加，尚無可取，應先予說明。
四、原告主張被告於九十二年四月三日進口名為「漾彩伸縮式萬能清潔組」之產品二
    萬四千組（貨品條碼0000000000000號），其結構與伊所取得之第
    一六四五六四號「除塵毛刷結構」新型專利（專利期間自八十九年十月二十一日
    起至一百年七月四日止）相同，被告並已販售其中五百六十七組之事實，有其所
    提專利公告、專利證書、上開清潔組實物及照片、結構剖析圖及被告所提電腦帳
    簿列印資料影本暨財政部基隆關稅局九十二年十二月一日函送之電腦列印進口報
    單在卷為證，並被告所自認或不爭執，堪信為真實。茲被告進口販售之上揭清潔
    組產品，其構造既然與原告前開專利相同，原告主張被告侵害其專利權之事實，
    自堪以認定。另被告在收受原告寄送之存證信函後，隨即將上開侵害系爭專利之
    產品下架並停止販售，此有其所提電子郵件影本在卷為證，並為原告所不爭執。
    則被告在九十二年六月十三日獲悉可能侵害原告專利權之後，即無繼續販賣該產
    品，侵害系爭專利權之行為，亦堪以認定。
五、兩造有爭執者，首在於被告上開侵害專利權之行為，是否具有故意或過失？被告
    否認有何故意或過失，並以前揭情詞抗辯。原告則主張依專利法第一條之規定，
    專利權存在之理由，在於國家為促進產業發展，賦與專利權人某些程度之排他性
    權利，倘非專利利權人違反專利法保護專利權人之相規定時，即屬違反保護他人
    之法律，依民法第一百八十四條第二項之規定，應由侵權行為人證明其主觀上不
    無故意、過失，被告所辯，自不足採，況系爭專利實物標示有專利證書號碼，並
    於市場公開販售有一段時日，以被告身兼大盤銷售網路之角色，在其販售商品均
    會就同類商品進行市場初步調查，以判斷該商品是否具有競爭力，而有利可圖，
    被告當應早已知悉原告享有系爭專利權，尤有進者，若非被告有心故意仿製，其
    所販售仿冒品之實質結構與尺寸、規格，又豈會與原告之專利實物，如此一轍，
    益見被告所辯，屬卸責之詞等語，並提出台灣台北地方法院九十一年度簡上字第
    八四四號民事判決參證。
六、經查：
  (一)按新型專利權受侵害時，專利權人得請求賠償損害，並得請求排除其侵害，有侵
    害之虞者，得請求防止之；新型專利權人依此規定請求時，對於侵害專利權之物
    品，得請求銷燬或為其他必要之處置，專利法第一百零五條準用同法第八十八條
    第一項、第三項定有明文。因新型專利權被侵害而請求損害賠償時，專利法既未
    特別規定其歸責原則，依民法第一百八十四條第一項侵權行為之規定，自應以行
    為人有故意或過失為要件，依舉證責任分配之法則，並應由主張有利於已之事實
    之專利權人負證明之責。
  (二)民法第一百八十四條第二項規定：「違反保護他人之法律，致生損害於他人者，
    負賠償責任。但能證明其行為無過失者，不在此限。」，固為獨立侵權行為類型
    ，並應由行為人證明其行為無過失，始能免責。惟此所稱保護他人之法律，係指
    某特定之法律規定而言。法律之制定目的，雖足以作為認定該法律之特定條文，
    是否以保護個人權益，而為保護他人之法律之判斷準據，但尚不得泛指行為人之
    行為，不符該法律之立法目的，即認為其係違反保護他人之法律，應負侵權行為
    之賠償責任。
  (三)再者，在該保護他人之法律係以故意或過失為構成要件時，行為人是否具有故意
    或過失，既為其有無違反該保護他人之法律之成立要件，自仍應由請求賠償之被
    害人，就行為人具有故意或過失負舉證之責任。此在該保護他人之法律本身即原
    屬獨立之請求權基礎時，益為顯然。蓋不論公法或私法上，有關因權益受不法侵
    害而得請求賠償損害之規定，莫不以保護個人之權益為目的，各該規定，當然屬
    於保護他人之法律，苟認為加害人有各該等法律所規定之侵害行為時，除非能證
    明其行為無過失，否則，即應依民法第一百八十四條第二項之規定負侵權行為損
    害賠償責任，則在侵權行為法領域，因均可適用該條項之規定，其他獨立之損害
    賠償請求權之規定，即屬多餘，舉證責任分配之法則，亦已名存實亡！當然，如
    果直接將屬於獨立請求權基礎之法律規定，解為不在民法第一百八十四條第二項
    所定保護他人之法律之範圍，應是更明確且值得肯定之看法。
  (四)專利法之立法目的在於鼓勵、保護、利用發明與創作，以促進產業之發展（該法
    第一條參照），該法第一百零三條第一項規定新型專利權人專有排除他人未經其
    同意而製造、販賣、使用或進口該專利權物品之權利，乃在明定其專利權效力之
    範圍，如其專利權受侵害，仍應依首開法條之規定，請求損害賠償或排除侵害。
    而關於侵害新型專利權應負損害賠償責任之規定，本身原即為獨立之請求權基礎
    ，其加害人自須具備故意或過失之責任要件，始構成該法條規定之違反。本件原
    告徒以專利法在於保障專利權，並賦與專利權人排他性權利，因而認為依民法第
    一百八十四條第二項之規定，被告應負證明其行為無過失之舉證責任云云，委無
    可取。至所提上開台灣台北地法院民事判決之法律見解，在學說上固有相類之說
    法（參曾隆興著，現代損害賠償法，八十五年一月版，第三六三頁），但基於前
    開理由，此項見解，並非的論，自為本院所不採。故關於被告上開侵害行為，是
    否有故意或過失，仍應由原告負舉證之責任。
  (五)查被告為百貨零售業者，屬通路商，在國內頗具知名度，其販售之商品種類繁多
    ，乃眾所周知，並有其所提公司登記資料在卷可參。顯然的，被告既非設計製造
    毛撢、毛刷等相關產品之專業廠商，其辯稱所售之商品多達萬餘種，均未涉及產
    品之設計製造過程，並無判斷各種產品之技術內容，是否有侵害他人專利之能力
    ，亦不可能就所售商品逐一檢驗是否有侵害他人之專利，即堪值採信。原告雖提
    出訴外人美利達公司九十年四月二十五日在經濟日報、九十一年三月在某外文雜
    誌之廣告及刊印日期不詳之產品型錄、九十一年九月至九十二年二月間開立之統
    一發票影本六紙（買受人均為洛克電腦有限公司）與訴外人洛克電腦有限公司九
    十一年九月三十日開立之統一發票影本二紙（買受人均為順發電腦股份有限公司
    ），證明其專利產品已標示專利證書號碼，於公開市○○○○○段時日。惟依各
    該發票所示，系爭專利產品經由美利達公司製售給洛克電腦有限公司之數量，僅
    有八千五百支（每支單價一七．五元），洛克電腦有限公司與其他產品組合包裝
    後再轉售順發電腦股份有限公司（通路商）之數量，更僅有區區十五組而已，以
    此等渺小之銷售量，一般百貨零售業者或消費者，顯然難以知悉有該項專利產品
    之存在。
  (六)又前開經濟日報之廣告，並未註明系爭專利權證號數，外文雜誌之廣告，難以認
    為有在國內發行，美利達公司之產品型錄，印製日期不明，是否係在雙方有爭訟
    後製作，不無疑問，況該等廣告之刊登日期僅有一日或一期，產品型錄之發送單
    位，則無確切之具體資料可資查考，委難認為被告有因而知悉，或因而可得知悉
    系爭專利產品之可能。另原告所稱被告在販售上揭侵害原告專利之清潔組產品前
    ，會進行市場初步調查，以判斷該項產品有無競爭力云云，縱認為實在，以系爭
    專利產品在國內銷售數量甚寡觀之，亦難認為被告於市場初步調查時，得藉以知
    悉該專利物品之存在。原告據此主張被告當已知悉系爭專利產品，要屬臆測之詞
    。至該清潔組產品之構造，雖與系爭專利幾乎相同，固難認為出於巧合，惟該清
    潔組係大陸商所製造，兩者產品之構造幾乎相同，乃屬該大陸商有無故意仿冒系
    爭專利產品之問題，被告僅將之進口並販賣，其情形不能與製造仿冒品之業者同
    視，原告據以推斷被告具有故意或過失，尚非可採。被告辯稱其主觀上並無侵害
    系爭專利權之故意或過失，堪以採信。
  (七)綜上各節，原告尚不能證明被告上揭侵害專利權之行為，具有故意或過失，其本
    於侵害專利權之法律關係，請求被告賠償八十萬元及其利息，即屬無據，自不應
    准許。
七、另本件被告所販賣之前揭「漾彩伸縮式萬能清潔組」產品，為侵害原告上開「除
    塵毛刷結構」新型專利權之物品，已如前述，原告雖因不能證明被告有故意或過
    失，致不能請求被告賠償損害，但其請求被告應將所販售後剩餘之該產品二萬三
    千四百三十三組銷燬，依前開專利法第一百零五條準用第八十八條第三項之規定
    ，則為於法有據，應予准許。
據上論結，本件原告之訴一部為有理由，一部為無理由，依民事訴訟法第七十九條，
判決如主文。
中　　　華　　　民　　　國　　九十三 　 年　　  一 　　 月　　  五   　 日
                                    民事第二庭
                                        法　　　官　陳 瑞 水
右為正本係照原本作成。
如對本判決上訴須於判決送達後二十日內向本院提出上訴狀。
中　　　華　　　民　　　國　　九十三　　年　　  一 　　 月　　  八   　 日
                                        法院書記官　楊 筱 惠
